【裁判字號】    98,上易,176
【裁判日期】    980902
【裁判案由】    損害賠償
【裁判全文】
臺灣高等法院民事判決                 98年度上易字第176號
上  訴  人  乙○○
訴訟代理人  楊沛生律師
複 代理 人  王福民律師
被 上訴 人  甲○○
                        樓之1
訴訟代理人  戴森雄律師
上列當事人間損害賠償事件，上訴人對於中華民國97年12月31日
臺灣臺北地方法院97年度訴字第218號第一審判決提起上訴，本
院於98年8月19日言詞辯論終結，判決如下：
    主  文
原判決除確定部分外，關於命上訴人給付之違約金，於超過新台
參拾貳萬元本息及其假執行之宣告，暨該訴訟費用部分均廢棄。
前開廢棄部分，被上訴人在第一審之訴及其假執行之聲請均駁回
。
其餘上訴駁回。
廢棄改判部分第一、二審訴訟費用由被上訴人負擔。駁回上訴部
分第二審訴訟費用由上訴人負擔。
    事實及理由
一、被上訴人主張：兩造於民國96年4月9日簽訂不動產買賣契約
    書，約定伊以新台幣（下同）1100萬元價格向上訴人購買臺
    北市大安區○○○路○段271號10樓、10樓之1房屋及其坐落
    基地，伊並於簽約當日交付第1期契約款110萬元予上訴人。
    嗣兩造於96年6月17日簽訂補充協議書，依該協議書第3條約
    定，上訴人之土地所有權狀及建物所有權狀及一切所需過戶
    文件應於96年6月29日交付，復依買賣契約第2條約定，俟貸
    款撥款當日給付尾款990萬元。詎上訴人屆期未交付所有權
    狀及一切所需過戶文件，經仲介人員戊○○及代書己○○、
    丙○○以電話一再催告仍不交出，伊不得已於96年9月7日以
    存證信函通知上訴人解除契約。依買賣契約第8條第4款約定
    ，如因不可歸責於伊致契約不履行者，上訴人應加倍返還所
    收款項，伊自得請求上訴人加倍返還所收款項即220萬元。
    再者，上訴人遲延給付所有權狀及其他過戶文件，自96年6
    月30日起至96年9月10日契約解除生效止共計遲延71天，每
    日按買賣總價1100萬元之萬分之3即3300元計算違約金，共
    計23萬4300元。又因上訴人未按契約條款履行，被上訴人支
    付昱冠地政士事務所房地產登記費用7萬9820元。此為伊因
    解除契約所受損害，伊亦得依系爭買賣契約第8條第1款規定
    請求賠償。此外，伊因上訴人違約，並受有一、二審律師費
    計15萬元、已支付價金自96年4月9日至98年5月9日之利息損
    失11萬4583元（見本院卷第60頁）、假扣押擔保金自96年9
    月17日至98年5月2日之利息損失2萬9970元（見本院卷第101
    頁）。爰依系爭不動產買賣契約書第8條第1款、第4款規定
    請求上訴人給付251萬4120元及其中243萬4300元自調解聲請
    書送達翌日起，7萬9820元自97年8月8日準備書(五)狀送達翌
    日起，均至清償日止按年息5%計算之利息。
    原審判決上訴人應給付被上訴人220萬元及自97年4月1日起
    至清償日止按年息5%計算之利息。並駁回被上訴人其餘請求
    。被上訴人就其敗訴部分（即依系爭買賣契約第8條1款請求
    損害賠償部分）未表不服，已告確定。其答辯聲明：上訴駁
    回。
二、上訴人則以：兩造原已約定買方即被上訴人不得貸款，應以
    現金給付尾款，且被上訴人應於伊交付買賣標的物移轉登記
    所需書類及證明文件之同時給付尾款。系爭補充協議書第2
    條亦約定：係以尾款給付同時辦理交屋手續（係指提出文件
    、辦理變更登記、現況點交等），足見兩造係約定於給付尾
    款之同時，伊始應交付過戶所需文件。而本件係因被上訴人
    未依約給付尾款，伊始未交付所有權狀及一切所需過戶文件
    ，故伊並未遲延，自無違約可言。況被上訴人未定相當期限
    催告伊履行契約，即逕行解除系爭買賣契約，其解除契約應
    不生效力。伊既無違約情事，被上訴人依系爭買賣契約第8
    條第4款請求加倍返還所收款項即220萬元，自無理由。退步
    言，縱認伊有違約，被上訴人亦僅受有自96年9月12日解除
    系爭契約5日後至調解狀繕本送達伊翌日止之利息損失計2萬
    9685元，依民法第252條規定，本件違約金顯屬過高，請予
    酌減等語，資為抗辯。其上訴聲明：(1)原判決命上訴人給付
    被上訴人違約金110萬元本息部分廢棄。(2)前開廢棄部分，
    被上訴人在第一審之訴及假執行之聲請均駁回。（按上訴人
    就原審所命給付，其中110萬元本息即返還價金部分，未表
    示不服，已告確定。）
三、查兩造於96年4月9日簽訂不動產買賣契約書，約定被上訴人
    向上訴人購買臺北市大安區○○○路○段271號10樓、10樓之
    1房屋及臺北市○○區○○段一小段59地號土地應有部分
    399/10000，買賣總價金1100萬元，簽約款110萬元由被上訴
    人簽發票號AA0000000、發票日94年6月13日，面額110萬元
    之支票，於簽約當日交付上訴人並已如數兌領。嗣兩造於96
    年6月17日再行簽訂補充條款。被上訴人於96年9月12日以台
    北安和郵局第4708號存證信函通知上訴人解除系爭買賣契約
    。上開各情為兩造所不爭執，並有不動產買賣契約書、補充
    協議書、支票、存證信函（見原審卷第10至14、18、19、38
    頁）可稽。
四、被上訴人主張上訴人已收受系爭買賣部分價金110萬元，因
    其違約拒不交付權狀及過戶所需文件，伊已依法解除系爭買
    賣契約，爰依系爭買賣契約第8條4款約定請求上訴人加倍返
    還所收價款等語。上訴人就已收受價款110萬元乙節固無爭
    執，惟否認有違約情事，並以前詞置辯。經查：
(一)依雙方所簽訂補充協議書第3條約定：「賣方（即上訴人）之
  土地所有權狀，及建物所有權狀，及一切所需過戶文件於96
  年6月29日以前交付。」（見原審卷第14頁）系爭不動產買賣
  契約書第8條第1款亦約定：「甲乙雙方其中之一方如未按契約
  條款約定履行，經他方催告通知後，無正當理由仍不履行或改
  正時，他方得逕行解除本契約及要求因解除本契約所發生之損
  害賠償。」（見原審卷第12頁）是依前揭約定，上訴人應於96
  年6月29日前交付系爭房地之所有權狀及過戶資料，惟其自承
  並未依約於96年6月29日以前交付上開資料。另證人即仲介及
  處理本件房屋買賣契約之東森房屋營業員戊○○、代書己○○
  、丙○○均證稱，渠等分別以口頭、打電話、傳簡訊及email
  方式多次催告上訴人交付上開資料等語明確在卷（見原審卷第
  67至69、102至106頁）。足證上訴人確有違約情事，被上訴人
  於96年9月12日寄發存證信函解除系爭買賣契約，自屬合法。
(二)上訴人雖辯稱：兩造並未明確約定系爭房地之交付日期，即屬
  給付無確定期限，被上訴人應依民法第229條第2項、第254條
  規定對於上訴人為2次之催告程序後，始得解除契約云云。惟
  按民法第254條所定契約解除權，並非以債權人定相當期限催
  告為發生要件，而係以債務人於催告期限內不履行為發生要件
  ，故債權人所定催告期限雖不相當，或未定期限催告，但若自
  催告後經過相當期限債務人仍不履行者，基於誠實信用原則，
  應認債權人已酌留相當期限，以待債務人履行，而難謂不發生
  該條所定契約解除權。最高法院69年度台上字第1590號、69年
  度台上字第2624號即採此見解，可資參照。承前述，補充協議
  書第3條已載明上訴人需於96年6月29日以前交付系爭房地之所
  有權狀及過戶文件，是此部分給付已訂有確定期限。上訴人未
  依約於96年6月29日前交付上開資料，即為給付遲延，並無民
  法第229條第2項之適用。而依證人戊○○、己○○、丙○○證
  述：渠等曾為被上訴人催告上訴人交付上開資料等語。以系爭
  補充協議書第3條約定之給付期限為96年6月29日，嗣經前揭證
  人為催告通知，迄至被上訴人於96年9月12日發函解除契約等
  情觀之，顯已經過相當時間，揆諸前揭說明，被上訴人自得為
  解除契約意思表示。上訴人此節所辯，尚無可採。
(三)上訴人另抗辯：被上訴人依買賣契約約定應以現金給付尾款
  990萬元，其未依約履行，自難要求上訴人交付過戶文件云云
  。然查：
(1)觀諸卷附系爭不動產買賣契約書第2條，就價額及付款表中第
  五欄關於尾款部分，已勾選「應於貸款撥款當日給付」欄，另
  在「有無需辦理融資貸款」欄位處，亦勾選「有」（見原審卷
  第11頁），足見尾款係於貸款撥款日給付。再依補充協議書第
  3條約定，上訴人應於96年6月29日以前交付系爭房地所有權狀
  及過戶文件，補充協議書第2條則約定，雙方約定以尾款給付
  同時辦理交屋手續，對照以觀，可知第2條係約定交屋日期，
  第3條則約定上訴人應交付所有權狀及過戶文件之期限，兩者
  約定內容並不相同，上訴人以補充協議書第2條約定辯稱兩造
  係約定被上訴人交付尾款時，伊始需交付過戶文件云云，核與
  契約文義不符，洵無可取。
(2)證人戊○○、己○○、丙○○於原審證稱：簽訂系爭買賣契約
  時，上訴人並未要求尾款990萬元需以現金支付，是在簽訂系
  爭補充協議書後才要求被上訴人尾款需以現金給付等語（見原
  審卷第68、69、104、105頁）。顯見兩造於簽訂不動產買賣契
  約書及補充協議書時，均無以現金支付尾款之約定。證人丙○
  ○並於本院結證稱：兩造訂約時，確有約定尾款以貸款支付，
  貸款下來即直接撥到上訴人帳戶，上訴人並因此告知其第一銀
  行延吉分行00-00000000號帳戶。當時約定貸款是要以系爭不
  動產為擔保設定抵押權，由不動產契約書第4條、第9條約定，
  可知本件是過戶與抵押權設定一起送件辦理。後來代書向上訴
  人要求交付過戶文件時，上訴人才提到他希望被上訴人以父母
  房屋或其他房屋辦理，而非系爭買賣之不動產辦理貸款，且希
  望被上訴人一次付清價款，故拒絕交付所有權狀及過戶文件予
  代書等語（見本院卷第135、136頁）。益徵上訴人係締約後，
  片面更易要求被上訴人以現金一次給付尾款，並拒絕交付所有
  權狀及過戶文件，其有違約情事，至屬灼然。
(3)至證人丁○○雖於原審證稱簽訂協議書當天，伊曾聽到上訴人
  於代書及仲介人員回去後，打電話給代書與仲介人員詢問本件
  買賣不要貸款一事，且伊也與證人戊○○通話講過此事云云，
  惟丁○○亦自承：其於簽訂買賣契約當日並不在現場，買賣契
  約是否有特別約定尾款不得以貸款方式支付此條件，係由上訴
  人處所得知（見原審卷第69、70頁），且依其所述，上訴人係
  於代書及仲介人員回去後始打電話詢問，顯非在洽談締約時之
  表示或陳述。是尚無從僅憑證人丁○○證詞即認兩造曾有以現
  金支付尾款之合意。
(四)查系爭不動產買賣契約書第8條第4款約定：「乙方（即上訴人
  ）若有遲延給付，應賠償甲方（即被上訴人）每日按買賣總價
  萬分之三之違約金。如乙方毀約不賣或給付不能或其他違約情
  事時，甲方除得於解除本契約外，乙方應於五日內將所收款項
  加倍返還甲方，以為違約之損害賠償。雙方並同時申請撤銷已
  進行之產權移轉，若因此所發生之稅捐、費用均由乙方負擔。
  」（見原審卷第12頁）承前述，上訴人未依約交付所有權狀及
  過戶文件，系爭買賣契約業經被上訴人合法解除，從而被上訴
  人依前開約定請求上訴人返還所收價金110萬元（此部分業經
  原審判決確定，已如前述）及給付違約金，即屬有據。
(五)惟按約定之違約金額過高者，法院得減至相當之數額，民法第
  252條定有明文。至於是否相當，須依一般客觀事實，社會經
  濟狀況及當事人所受損害情形，以為斟酌之標準（最高法院49
  年台上字第807號、79年台上字第1915號判例參照）。查被上
  訴人前已交付面額110萬元之支票以為價金之支付，因上訴人
  違約致無法順利完成系爭不動產所有權之移轉，被上訴人亦因
  而無法自由運用該筆資金，被上訴人就此受有從支票發票日96
  年4月13日起至原審判決利息起算日前一日97年3月31日止之按
  法定年息5%計算之利息損失5萬3192元（計算式：
  0000000×0.05×353/365≒53192）。又被上訴人因上訴人違
  約計支出過戶及假扣押費用7萬9820元、1、2審律師費15萬元
  ，業據提出昱冠地政士事務所房地產登記費用明細表、委任契
  約、存摺為證（見原審卷第125至127頁、本院卷第66至73頁）
  ，並經證人丙○○證述明確（見本院卷第135至137頁）。另被
  上訴人為實施假扣押程序已依臺灣臺北地方法院96年度裁全字
  第10817號裁定於96年9月17日提存現金37萬元為擔保，有提存
  書可稽（見本院卷第103頁），則被上訴人此部分資金自提存
  日起至本件言詞辯論終結日止之法定利息損失為3萬5581元（
  計算式：370000×0.05×702/365≒35581）。綜上，被上訴人
  因上訴人違約所受損害計為31萬8593元。揆諸前揭判例，本院
  斟酌本件買賣之客觀事實、社會經濟狀況及被上訴人所受損害
  情形，認本件違約金應予酌減至32萬元。
五、從而，被上訴人依買賣契約關係，請求上訴人給付違約金32
    萬元及自97年4月1日起至清償日止按年息5%計算之利息，洵
    屬有據，應予准許。逾此所為請求，為無理由，應予駁回。
    至被上訴人敗訴部分，其假執行之聲請失所附麗，應併予駁
    回。原審就超過上開應准許部分，為上訴人敗訴之判決，並
    為假執行之宣告，自有未洽。上訴意旨就此部分指摘原判決
    不當，求予廢棄改判，為有理由，爰予廢棄改判如主文第2
    項所示。至於上開應准許部分，原審判命上訴人給付，並為
    假執行之宣告，核無違誤，上訴意旨，就此部分，仍執陳詞
    ，指摘原判決不當，求予廢棄，為無理由，應駁回其上訴。
六、據上論結，本件上訴為一部有理由，一部無理由，依民事訴
    訟法第450條、第449條第1項、第79條，判決如主文。
中    華    民    國    98    年    9     月    2     日
                  民事第一庭
                      審判長 法  官 張耀彩
                             法  官 林金吾
                             法  官 盧彥如
正本係照原本作成。
不得上訴。
中    華    民    國    98    年    9     月    3     日
                             書記官 鄭兆璋


司法院資訊處製作；財團法人民間司法改革基金會備份。
